【裁判字號】    98,上訴,4698
【裁判日期】    990126
【裁判案由】    強盜
【裁判全文】
臺灣高等法院刑事判決                98年度上訴字第4698號
上  訴  人
即  被  告  甲○○
指定辯護人  義務辯護袁大蓉律師
上列上訴人即被告因強盜案件，不服臺灣板橋地方法院98年度訴
字第755 號，中華民國98年9 月30日第一審判決（起訴案號：臺
灣板橋地方法院檢察署98年度偵字第1206號），提起上訴，本院
判決如下：
    主  文
原判決撤銷。
甲○○意圖為自己不法之所有，以脅迫至使不能抗拒，而使他人
交付財物，處有期徒刑伍年捌月；扣案之玩具手槍壹枝、安全帽
壹頂、口罩壹個、膠帶壹捲均沒收。
    事  實
一、甲○○因遭公司裁員失業，心情不佳，竟意圖為自己不法之
    所有，於民國（下同）97年12月25日17時10分許，戴上其所
    有之安全帽1 頂、口罩1 個，以掩飾其面貌，並攜帶其所有
    之塑膠材質、未具殺傷力之玩具手槍1 支，駕駛其以膠帶黏
    貼遮掩車牌之車號KDO-192 號重型機車，至臺北縣三重市○
    ○街168 號三重郵局第10支局前，趁該郵局已逾營業時間、
    正在結帳、顧客稀少之機會（但側門仍未完全關閉，尚允許
    不特定人入內），下車後從側門進入該郵局內，走到櫃檯前
    ，右手持其所攜帶之玩具手槍，指向櫃員乙○○，佯裝該玩
    具手槍係可發射子彈、具有殺傷力之槍枝，脅迫嚇令乙○○
    將所掌管之現金交出，乙○○因驚嚇過度不知所措，郵局經
    理江錦輝及其他職員察覺有異，趨前瞭解，知悉甲○○強盜
    財物之來意，江錦輝雖驚懾不安，然趁甲○○不注意之際按
    下警鈴報警，並從乙○○手上接過現金、故意將現金灑落地
    面以拖延時間，詎甲○○見狀仍不作罷，持續向江錦輝等人
    出示其右手所持之玩具手槍，佯裝該玩具手槍係可發射子彈
    、具有殺傷力之槍枝，嚇令江錦輝將灑落於地面上之現金拾
    起交出，以此脅迫手法，至使江錦輝不能抗拒，陸續從地面
    拾起現金新臺幣（下同）2 萬2 千元交付予甲○○。嗣因警
    方據報火速鳴笛趕往現場，甲○○聽聞警車警報器聲響，急
    忙自郵局跑出擬逃逸，惟甫出郵局側門，旋為見義勇為之民
    眾江文雄、江政隆及抵達現場之員警共同當場逮捕而查獲，
    起出贓款現金2 萬2 千元（已發還被害人），並扣得甲○○
    所有、供其實施上開犯行所用之玩具手槍1 支、安全帽1 頂
    、口罩1 個、膠帶1 捲等物。
二、案經臺北縣政府警察局三重分局報請臺灣板橋地方法院檢察
    署檢察官偵查起訴。
    理  由
一、證據能力部分：按被告以外之人於審判外之陳述，雖不符刑
    事訴訟法第159 條之1 至之4 之規定，而經當事人於審判程
    序同意作為證據，法院審酌該言詞陳述或書面陳述作成時之
    情況，認為適當者，亦得為證據；當事人、代理人或辯護人
    於法院調查證據時，知有第159 條第1 項不得為證據之情形
    ，而未於言詞辯論終結前聲明異議者，視為有前項之同意，
    亦據刑事訴訟法第159 條之5 規範甚明。經查：本件被告、
    檢察官及辯護人於本院準備程序中均未就證據資料之證據能
    力提出爭執，且迄於言詞辯論終結前，亦未就本院所調查之
    證據資料主張有刑事訴訟法第159 條第1 項不得為證據之情
    形，應認均已同意該等證據資料得作為本案之證據。從而，
    以下所述之證據資料，縱有屬傳聞證據，且不符刑事訴訟法
    第159 條之1 至之4 規定之情形者，業經本院審酌各該證據
    資料作成時之一切客觀情況，認均無不適當情事，而有證據
    能力，合先敘明。
二、認定事實之依據：
  (一)訊據上訴人即被告甲○○固坦承有於上開時、地遭警查獲之
    事實無誤；然矢口否認有何強盜犯行，並辯稱：其因罹患兩
    極性情感分裂症，只記得行為前曾走到附近公園，之後發生
    什麼事，其完全沒有記憶云云。
  (二)惟查：
    1.上揭事實，迭據證人江錦輝、江文雄、江政隆於警詢時、
      證人乙○○於警詢及偵訊時指述在卷，伊等所述情節互核
      相符。且有被告所有供犯上開罪行之玩具手槍1 支、安全
      帽1 頂、口罩1 個、膠帶1 捲等物扣案可資佐證。此外並
      有贓物認領保管單1 紙、查獲現場及贓證物照片計13幀（
      見偵卷第49至56頁）、監視器翻拍照片8 幀（同上卷第45
      至48頁）、監視錄影光碟1 片（附於偵卷證物袋）、內政
      部警政署刑事警察局98年1 月16日刑鑑字第0097 0199145
      號鑑驗書1 份附卷可稽，本件事證甚屬明確。
    2.雖被告及辯護人雖辯稱：被害人江錦輝是有經驗的郵局經
      理，與被告周旋之時，尚不知道被告有亮槍的舉動，應未
      足達到至使不能抗拒之程度云云。惟依證人乙○○、江錦
      輝所述，得知被告當時除有右手持槍指向櫃員乙○○（代
      號B 女）外，嗣於江錦輝（代號C 男）趨前與被告（代號
      A 男）對話時，並曾再次將其右手短暫舉起出示槍枝，此
      有卷附監視畫面足稽。且查，證人乙○○、江錦輝分係郵
      局職員及經理，若非因見被告持槍實施強盜行為，乙○○
      斷不會因驚嚇過度不知所措，而江錦輝亦不會因驚懾不安
      ，趁機按下警鈴報警，並從乙○○手上接過現金、故意將
      現金灑落地面以拖延時間，於警方到場前，因被告持續出
      示手中之玩具手槍，因而不能抗拒，不得不將灑落於地面
      上之現金拾起交出，業如前述。且衡之一般常情，金融機
      構之從業人員，若突遭不明人士出示類似手槍之物品實施
      強盜行為，縱歹徒所持用之玩具手槍客觀上固未具殺傷力
      ，惟外形與真槍近似，於當時情境下，一般人無暇仔細辨
      識，極有可能相信係具有殺傷力之管制槍枝，其恐自己或
      他人之生命、身體受到危害，衡情足以完全喪失反抗能力
      。另徵諸證人江錦輝於警詢時所述：有乙名男子頭戴白色
      安全帽，並戴黑色口罩，走至櫃檯向職員乙○○接洽，我
      看到乙○○表情有異，我就主動走過去，乙○○告訴我說
      那名男子有向她說要搶劫，我就先走回座位按警鈴報警，
      然後與該名男子周旋，向該男子表示不要這樣子，該男子
      當時用右手掩住其右側腰部，表示其有攜帶搶械等語（見
      偵卷第25頁），顯見江錦輝當時確已知悉被告正在實行強
      盜犯行，且被告並已向江錦輝表明其有攜帶槍械，縱令江
      錦輝有趁被告不注意之際按下警鈴報警、故意將現金灑落
      地面以拖延時間，且未於第一時間看清楚被告所攜帶之槍
      枝，惟其於警察到場前，迫於被告之威勢，恐被告持可能
      具有殺傷力之槍枝射擊自己或其他職員，不得不拾起地面
      現金交付予被告，自屬已達至使不能抗拒之程度甚明。是
      辯護人上開所辯顯違常情，並不足採。
    3.再者，被告辯稱其有罹患兩極性情感精神病（即俗稱「躁
      鬱症」）云云，並提出奇美醫院台南分院、阮綜合醫院診
      斷證明書為證（本院卷第49-50 頁）。然查：
      (1)觀之被告所提出之奇美醫院台南分院診斷證明書載稱診
        斷病名為「雙相情感疾病，鬱型，重度未提及精神病行
        為」云云（本院卷第49頁）；另紙阮綜合醫院診斷證明
        書則記載病名為「情感性精神病」云云（本院卷第50頁
        ）。茲查「躁鬱症」，或稱作「情感型精神病」，與精
        神分裂症不同，僅次於精神分裂症。為第二常見之精神
        疾病。就躁鬱症之類型而言，可分為「雙相（或兩極性
        ）情感型精神病」及「單相（或單極性）情感型精神病
        」二種。「躁鬱症」之病因至今大多認為與大腦內神經
        傳導物質或腦神細胞膜上之離子運送之失衡有關係，並
        與遺傅因素有很大之關聯。就臨床表現而言，躁症發作
        時，患者會有許多干擾或壞之行為，暴躁不安，晚上不
        睡覺、到處亂跑、亂花錢、滔滔不絕地大談不切實際之
        事，不斷招惹事端, 甚至玫擊別人等；相對地. 鬱期發
        作時，則腸胃不適、頭痛、背痛，有時還會伴隨精神或
        身體層面之焦慮，不想說話，睡眠障礙，行動遲緩，對
        平常嗜好失去興趣，不吃不喝等，於思想上易有悲觀，
        灰色想法，常覺無價值感或對過去事物充滿罪惡感，嚴
        重時還會有厭世想法或自殺行為。所謂「雙相（或兩極
        性）情感型精神病」，就是在情緒、行為和整個人所感
        受到之能量狀態上有極端的變化，患者情緒起伏很大，
        有時經歷情緒很高張之躁狂階段(mania) ，有時則呈現
        很低潮的憂鬱階段( depression) ；有時躁狂和憂鬱之
        症狀會同時出現。是以「雙相（或兩極性）情感型精神
        病」也稱為躁鬱症。
      (2)然查，無論「雙相（或兩極性）情感型精神病」及「單
        相（或單極性）情感型精神病，均能透過藥物加以控制
        治療。且查罹患「雙相（或兩極性）情感型精神病」或
        「單相（或單極性）情感型精神病之患者，並非隨時隨
        地處於病發狀態，若於非病發狀況，思慮、言行、舉止
        並無障礙，其知覺、理會、判斷能力並不遜於常人，此
        於被告本身即為明例。可觀之被告雖稱其患有「雙相（
        或兩極性）情感型精神病」，並提出診斷證明書為憑；
        然被告於本院庭訊時，應對回答順暢正常，且對於己身
        不利之事項猶能巧妙閃躲迴避，答稱：對於當時發生情
        形並無記憶云云。按刑法第19條第1 項；第2 項雖分別
        規定：行為時因精神障礙或其他心智缺陷，致不能辨識
        其行為違法或欠缺依其辨識而行為之能力者，不罰。行
        為時因前項之原因，致其辨識行為違法或依其辨識而行
        為之能力，顯著減低者，得減輕其刑。然上開所謂「精
        神障礙或其他心智缺陷，致不能辨識其行為違法或欠缺
        依其辨識而行為之能力」或「其辨識行為違法或依其辨
        識而行為之能力，顯著減低」，應係指其行為時是否具
        有該情形而言，不能由其犯罪前或犯罪後後之精神狀態
        為斷。（最高法院29年度上字第866號判例意旨參照）
      (3)茲查，觀之被告本案犯罪手法，其猶知於犯罪前預先以
        膠帶黏貼遮掩所騎機車之車牌號碼、購買玩具手槍冒充
        係真槍、戴上安全帽及口罩以掩飾其面貌，且趁郵局已
        逾營業時間、正在結帳、顧客稀少之機會下手實行強盜
        行為，堪認係精心設計之預謀性犯罪；另依證人乙○○
        、江錦輝之指述及監視器翻拍照片8 幀所示，得知被告
        於實行強盜行為之際不時向入口處觀望，顯在提防警員
        是否到場、拿捏逃跑時機，且於江錦輝交出部分金錢後
        ，猶不知足，一再嚇令江錦輝繼續從地面撿拾現金交付
        ，嗣於聽聞警車警報器聲響後，並知急忙逃跑，以上凡
        此種種，均與一般精神正常之犯罪者無異。綜上，縱認
        被告患有躁鬱症之精神疾病屬實；然因其於為本案上開
        犯罪時，並無何精神障礙其他心智缺陷情形。另參以被
        告於偵訊時供稱：我以前是矽品工程師，工作壓力大才
        有躁鬱症，後來因為去年7 月公司裁員才行搶等語（見
        偵卷第66頁），亦堪認被告犯案之動機，乃係因遭其公
        司裁員失業，心情不佳所致，而與其所謂之罹患躁鬱症
        並無直接之關聯。
      (4)原審為求慎重，曾囑託國立成功大學醫學院附設醫院對
        被告當時之精神狀況為鑑定，結果亦認：「目前未有足
        夠證據顯示蔡員（指被告）有躁鬱症病史或其他精神病
        史。蔡員於犯罪行為時，其精神狀況並未有精神障礙或
        其他心智缺陷情形，致不能辨識其行為違法或欠缺依其
        辨識而行為之能力，或上開能力顯著降低之情事。因此
        無法以精神異常來做為抗辯（insanity defense）」，
        此有該醫院98年9 月18日成附醫精神字第0980015513號
        函附之精神鑑定書1 份在卷可參（見原審卷第27至32頁
        ），此部分自亦不足為任何有利於被告之認定。
  (三)綜上所述，本案事證甚為明確，被告強盜犯行堪予認定，應
    依法論科。
  (四)因本件事證已臻顯然，被告聲請另送請奇美醫院台南分院或
    阮綜合醫院鑑定其精神狀況一節，本院認應無必要。
三、核被告所為，係犯刑法第328 條第1 項之強盜罪。被告於同
    一時、地接續對乙○○、江錦輝實施強盜行為，應依想像競
    合之規定，從一重處斷。
四、原審對於被告予以論罪科刑，本非無見。然查因被告於同一
    時、地接續對乙○○、江錦輝實施強盜行為，本應依想像競
    合之規定，從一重處斷；乃原審未察，漏未論敘處斷，即有
    違誤。綜上，被告上訴否認犯罪，雖不足採；然原審判決既
    有上開可議之處，即屬無可維持，仍應由本院予以撤銷改判
    。爰審酌被告正值壯盛之年，不思努力進取，其僅因遭公司
    裁員失業，竟悍然至金融機構實施強盜犯行，惡性不輕，嚴
    重破壞社會治安；惟念其前無犯罪科刑處罰紀錄，有本院被
    告前案紀錄表可憑，素行非劣，兼衡其犯罪之目的、手段、
    所得財物之價值、對於被害人所生危害程度及犯罪後未能供
    承犯行之態度等一切情狀，量處如主文第2 項所示之刑，以
    示懲儆。扣案之玩具手槍1 支，係被告持以脅迫被害人交付
    財物所用；安全帽1 頂、口罩1 個、膠帶1 捲，則係被告於
    實行本案強盜犯行時掩飾身份所用，且均為被告所有之物等
    情，已據被告於警詢時供承明確（見偵卷10、11頁），爰均
    依刑法第38條第1 項第2 款規定宣告沒收之。
據上論斷，應依刑事訴訟法第369 條第1 項前段、第364 條、第
299 條第1 項前段，刑法第328 條第1 項、第55條、第38條第1
項第2 款，判決如主文。
本案經檢察官陳大偉到庭執行職務。
中    華    民    國    99    年    1     月    26    日
                  刑事第九庭審判長法  官  陳貽男
                                  法  官  楊炳禎
                                  法  官  周盈文
以上正本證明與原本無異。
如不服本判決，應於收受送達後10日內向本院提出上訴書狀，其
未敘述上訴之理由者並得於提起上訴後10日內向本院補提理由書
（均須按他造當事人之人數附繕本）「切勿逕送上級法院」。
                                  書記官  張郁琳
中    華    民    國    99    年    1     月    26    日
附錄：本案論罪科刑法條全文
中華民國刑法第328條
意圖為自己或第三人不法之所有，以強暴、脅迫、藥劑、催眠術
或他法，至使不能抗拒，而取他人之物或使其交付者，為強盜罪
，處5 年以上有期徒刑。
以前項方法得財產上不法之利益或使第三人得之者，亦同。
犯強盜罪因而致人於死者，處死刑、無期徒刑或10年以上有期徒
刑；致重傷者，處無期徒刑或7年以上有期徒刑。
第1 項及第2 項之未遂犯罰之。
預備犯強盜罪者，處1 年以下有期徒刑、拘役或3 千元以下罰金
。


司法院資訊處製作；財團法人民間司法改革基金會備份。
